---
title: "Milena"
author: "Leonardo"
date: "`r Sys.Date()`"
output:
  pdf_document: default
  html_document: default
---

```{r setup, include=FALSE}
# Configurações globais do documento
knitr::opts_chunk$set(echo = TRUE, warning = FALSE, message = FALSE)
```

INSPEÇÃO DOS DADOS

```{r dados}
# 1.1 Carregamento de Pacotes
pacotes <- c("tidyverse", "psych", "lavaan", "semTools", 
             "blavaan", "qgraph", "bootnet", "MVN", "readxl")

lapply(pacotes, require, character.only = TRUE)

# 1.2 Importação e Preparação
df <- read_excel("bancodedados.xlsx")

#Verificação estrutural do objeto
# A saída esperada deve incluir "tbl_df", "tbl" e "data.frame"
class(df)

# Seleção do subset de itens da escala e variáveis externas para validação
df_escala <- df %>%
  select(q01, q02_rev, q03_rev, q04, q05, q06, q07, q08, q09, 
         q10, q11, q12, q13_rev, q14_rev)

# Inversão matemática dos itens reversos (Escala Likert de 1 a 7)
# Fórmula: Max + Min - Escore (7 + 1 - x = 8 - x)
df_escala <- df_escala %>%
  mutate(across(c(q02_rev, q03_rev, q13_rev, q14_rev), ~ 8 - .))

# 1.3 Análise Descritiva e Pressupostos Multivariados
# Estatísticas descritivas básicas (média, desvio padrão, assimetria, curtose)
descritivas <- psych::describe(df_escala)
print(descritivas)

# Avaliação da normalidade multivariada (Teste de Mardia)
# Essencial para justificar o uso de estimadores robustos na CFA
normalidade_multivariada <- psych::mardia(df_escala, plot = FALSE)
print(normalidade_multivariada)
```

DADOS AUSENTES

## Fase 1.5: Diagnóstico de Dados Ausentes (Missing Values)

A análise de dados ausentes é conduzida para determinar a viabilidade de técnicas de imputação múltipla ou estimação por máxima verossimilhança com informação completa (FIML) em etapas posteriores.

```{r analise-missing}
# Instalação (se necessário) e carregamento de pacotes específicos
pacotes_missing <- c("naniar", "VIM", "tidyverse")
lapply(pacotes_missing, require, character.only = TRUE)

# Assume-se que o objeto df_escala (contendo apenas os itens do instrumento) já está carregado

# 1. Quantificação Absoluta e Relativa
# Gera um sumário com o número de observações ausentes (n_miss) e a porcentagem (pct_miss) por variável
sumario_ausentes <- miss_var_summary(df_escala)
print("Sumário de Variáveis com Dados Ausentes:")
print(sumario_ausentes)

# 2. Visualização do Padrão de Ausência
# O gráfico 'aggr' fornece a proporção de NAs e ilustra combinações de ausência simultânea entre variáveis
grafico_padrao_na <- VIM::aggr(df_escala, 
                               col = c('navyblue', 'red'), 
                               numbers = TRUE, 
                               sortVars = TRUE, 
                               labels = names(df_escala), 
                               cex.axis = .7, 
                               gap = 3, 
                               ylab = c("Proporção de Missing", "Padrão Combinado de Missing"))

# 3. Teste de Mecanismo de Perda (Teste MCAR de Little)
# Avalia a hipótese nula (H0) de que os dados são Ausentes Completamente ao Acaso (MCAR).
# Um p-valor > 0.05 falha em rejeitar H0, sugerindo que a perda de dados é estocástica.
teste_little <- mcar_test(df_escala)
print("Resultado do Teste MCAR de Little:")
print(teste_little)
```
ANÁLISE FATORIAL EXPLORATÓRIA

```{r exploratória}
# Instalação e carregamento dos pacotes necessários
# install.packages("psych")
# install.packages("dplyr")

library(psych)
library(dplyr)

# 1. Preparação do Banco de Dados
# Certifique-se de que df_escala contenha exclusivamente os 14 itens (q01 a q14_rev)
df_efa <- df_escala %>% 
  mutate(across(everything(), as.numeric))

# 2. Análise Paralela para Retenção Fatorial
# Estima o número de fatores comparando os autovalores empíricos com autovalores simulados ao acaso.
# O argumento cor = "poly" garante o tratamento adequado da natureza ordinal.
set.seed(123) # Reprodutibilidade das simulações
analise_paralela <- fa.parallel(df_efa, 
                                cor = "poly", 
                                fm = "wls",    # Mínimos Quadrados Ponderados
                                fa = "fa",     # Restringe o output apenas à análise de fatores
                                n.iter = 500,  # Número de matrizes aleatórias simuladas
                                main = "Análise Paralela - Matriz Policórica")

# O console reportará o número sugerido de fatores. 

# 3. Estimação da Matriz de Correlação Policórica
matriz_poli <- polychoric(df_efa)$rho

# 4. Análise Fatorial Exploratória (AFE)
# Ajuste o parâmetro 'nfactors' conforme o output empírico da Análise Paralela.
# Mantido nfactors = 5 para alinhamento com a dimensionalidade teórica testada anteriormente.
modelo_afe <- fa(r = matriz_poli, 
                 n.obs = nrow(df_efa), 
                 nfactors = 5, 
                 rotate = "oblimin", # Rotação oblíqua devido à correlação esperada entre os fatores
                 fm = "wls")         # Estimador adequado para violações de normalidade multivariada

# 5. Visualização das Cargas Fatoriais e Índices de Ajuste
# O argumento 'cut = 0.3' omite cargas residuais inferiores a 0.30 para clareza visual.
print(modelo_afe, cut = 0.3, sort = TRUE)

```



EVIDÊNCIAS DE VALIDADE - ESTRUTURA INTERNA

```{r confirmatoria}
# 2.1 Especificação do Modelo Pentafatorial
modelo_penta <- '
  # Modelagem das Variáveis Latentes
  realidade =~ q01 + q02_rev + q03_rev
  causas    =~ q04 + q05 + q06
  valencia  =~ q07 + q08 + q09
  espacial  =~ q10 + q11 + q12
  temporal  =~ q13_rev + q14_rev
'

# 2.2 Estimação do Modelo
fit_cfa <- cfa(model = modelo_penta, 
               data = df_escala, 
               ordered = names(df_escala), # Declara a natureza ordinal dos itens
               estimator = "WLSMV",
               bounds = TRUE)

# 2.3 Extração dos Índices de Ajuste
# Valores de referência: CFI/TLI > .95, RMSEA < .06, SRMR < .08
summary(fit_cfa, fit.measures = TRUE, standardized = TRUE, rsquare = TRUE)

# Inspeção Univariada de Frequências (Efeito Teto/Chão)
library(tidyverse)

# Constrói uma tabela com o percentual de escolha para cada nota (1 a 7) por item
tabela_frequencias <- df_escala %>%
  pivot_longer(cols = everything(), names_to = "Item", values_to = "Resposta") %>%
  count(Item, Resposta) %>%
  group_by(Item) %>%
  mutate(Percentual = round(n / sum(n) * 100, 2)) %>%
  select(-n) %>%
  pivot_wider(names_from = Resposta, values_from = Percentual, values_fill = 0)

# Exibe a tabela no console
print(tabela_frequencias, n = Inf)

# (Opcional) Visualização gráfica da distribuição de respostas para o fator Realidade
df_escala %>%
  select(q01, q02_rev, q03_rev) %>%
  pivot_longer(cols = everything(), names_to = "Item", values_to = "Resposta") %>%
  ggplot(aes(x = as.factor(Resposta))) +
  geom_bar(fill = "steelblue", color = "black") +
  facet_wrap(~ Item, scales = "free_y") +
  theme_minimal() +
  labs(title = "Distribuição de Frequências: Fator Realidade",
       x = "Opção de Resposta (1 a 7)",
       y = "Frequência Absoluta")
```

```{r CFAsemitemtres}
# Especificação do Modelo Ajustado (Alinhado ao Estudo 3 do artigo original)
modelo_ajustado <- '
  # Fator Realidade reduzido para 2 itens (remoção do q03_rev por redundância)
  realidade =~ q01 + q02_rev 
  causas    =~ q04 + q05 + q06
  valencia  =~ q07 + q08 + q09
  espacial  =~ q10 + q11 + q12
  temporal  =~ q13_rev + q14_rev
'

# Reestimação da CFA
fit_cfa_ajustado <- cfa(model = modelo_ajustado, 
                        data = df_escala, 
                        ordered = names(df_escala), 
                        estimator = "WLSMV")

# Avaliação dos novos índices de ajuste
summary(fit_cfa_ajustado, fit.measures = TRUE, standardized = TRUE)

```


```{r CFABayesiana}

#install.packages("blavaan")
library(blavaan)

# 2.4 Análise Fatorial Confirmatória Bayesiana (BCFA)
# Implementada como contingência caso o modelo frequentista apresente ajuste subótimo
# O estimador Bayesiano lida melhor com cross-loadings espúrios
fit_bcfa <- bcfa(model = modelo_penta, 
                 data = df_escala,           # Utilize o dataframe tratado
                 ordered = names(df_escala),
                 target = "stan",                 # Utilização do amostrador Stan (recomendado)
                 test = "standard",               # Habilita o cômputo das estatísticas de teste
                 bcontrol = list(cores = 3))      # Otimização via processamento paralelo (opcional)

summary(fit_bcfa, standardized = TRUE)

# Calcula os índices de ajuste específicos para modelos bayesianos (BRMSEA, BCFI, BTLI)
#ajuste_bayesiano <- blavFitIndices(fit_bcfa)

# Exibe o sumário dos índices
#summary(ajuste_bayesiano)
```

FIGURA AFC
```{r figuraAFC}
# Instalação do pacote (se necessário, execute apenas uma vez no console)

#install.packages("semPlot")
library(semPlot)

# Geração do Diagrama de Caminhos da CFA
semPaths(fit_cfa, 
         what = "std",               # Determina que as arestas representem os valores padronizados
         whatLabels = "std",         # Insere os valores das cargas padronizadas nos rótulos das setas
         layout = "tree2",           # Layout estruturado em árvore (ideal para modelos de medida)
         rotation = 2,               # Rotaciona a figura (1 = latentes embaixo, 2 = esquerda, etc.)
         nCharNodes = 0,             # Previne o truncamento e exibe o nome completo das variáveis
         sizeMan = 7,                # Ajusta o tamanho dos retângulos (itens observados)
         sizeLat = 9,                # Ajusta o tamanho das elipses (fatores latentes)
         edge.label.cex = 0.9,       # Ajusta o tamanho da fonte dos valores nas setas
         fade = FALSE,               # Desativa o efeito de desbotamento em cargas mais fracas
         intercepts = FALSE,         # Oculta interceptos para deixar o gráfico mais limpo
         residuals = TRUE,           # Exibe as setas de variância residual
         curvePivot = TRUE,          # Arredonda as setas de covariância entre os fatores
         color = list(lat = "lightgrey", man = "white"), # Cores sóbrias para publicação científica
         mar = c(3, 5, 3, 5))        # Ajuste das margens do gráfico (baixo, esquerda, cima, direita)

# Exportando a figura em alta resolução (PNG)
#png("cfa_diagrama.png", width = 3000, height = 2400, res = 300)

semPaths(fit_cfa, 
         what = "path",              # Desativa a espessura variável das linhas
         whatLabels = "std",         # Mantém os valores numéricos padronizados
         layout = "tree2",           # Alinha os itens observados em uma coluna estrita
         rotation = 2,               # Fatores à esquerda, itens à direita
         style = "lisrel",           # Setas retilíneas
         
         # Controle de Linhas e Cores (Substituição do Tracejado e Cores)
         fixedStyle = 1,             # Força linha contínua para o primeiro item (remove tracejado)
         freeStyle = 1,              # Força linha contínua para os demais
         edge.color = "black",       # Todas as setas estritamente pretas
         
         # Otimização Numérica (Rótulos)
         edge.label.cex = 0.8,       # Escala da fonte adequada para leitura
         edge.label.bg = "white",    # Fundo branco sob os números
         
         # Estrutura dos Nós
         sizeMan = 5,                # Tamanho moderado dos itens (quadrados)
         sizeLat = 7,                # Tamanho moderado dos fatores (elipses)
         shapeLat = "ellipse",
         shapeMan = "rectangle",
         
         # Elementos Adicionais
         residuals = TRUE,           # Exibe setas de resíduos apontando para os itens
         intercepts = FALSE,         # Oculta triângulos de interceptos
         fade = FALSE,               # Desativa transparência baseada em magnitude
         nCharNodes = 0,             # Previne truncamento dos nomes
         curvePivot = TRUE,          # Arredonda setas de covariância à esquerda
         mar = c(2, 6, 2, 6))        # Expande as margens laterais

#dev.off() # Encerra o dispositivo de plotagem e salva o arquivo no diretório

#FIGURA COM BASE NA ANÁLISE CONFIRMATÓRIA BAYESIANA

library(semPlot)

# Renderização do diagrama baseado no modelo Bayesiano (DPI = 300)
#png("cfa_diagrama_bayesiano.png", width = 2500, height = 3500, res = 300)

semPaths(fit_bcfa,             
         what = "path",              
         whatLabels = "std",         
         layout = "tree2",           
         rotation = 2,               
         style = "lisrel",           
         
         # Controle de Linhas e Cores
         fixedStyle = 1,             
         freeStyle = 1,              
         edge.color = "black",       
         
         # Otimização Numérica e Limpeza de Artefatos
         edge.label.cex = 0.8,       
         edge.label.bg = "white",    
         thresholds = FALSE,         # Suprime as barras de limiares dentro dos itens
         residScale = 1.5,           # Alonga as setas de erro em 50% para afastar os números da borda
         
         # Estrutura dos Nós
         sizeMan = 5,                
         sizeLat = 7,                
         shapeLat = "ellipse",
         shapeMan = "rectangle",
         
         # Elementos Adicionais
         residuals = TRUE,           
         intercepts = FALSE,         
         fade = FALSE,               
         nCharNodes = 0,             
         curvePivot = TRUE,          
         mar = c(2, 7, 2, 7))        # Margens laterais expandidas para acomodar os resíduos      

#dev.off()

```

ANÁLISE DE INVARIÂNCIA

```{r invariancia}
library(dplyr)
library(lavaan)

# 1. Agrupamento de categorias (Collapsing) para o item q01
df_invariancia <- bind_cols(df_escala, sexo = df$sexo) %>%
  filter(sexo %in% c("Feminino", "Masculino")) %>% 
  mutate(across(-sexo, as.numeric)) %>%
  mutate(
    q01 = case_when(
      q01 <= 3 ~ 3,  
      q01 >= 6 ~ 6,  
      TRUE ~ q01
    ),
    q02_rev = case_when(
      q02_rev >= 4 ~ 4,  
      TRUE ~ q02_rev
    ),
    q03_rev = case_when(
      q03_rev >= 3 ~ 3,  
      TRUE ~ q03_rev
    ),
    q07 = case_when(
      q07 <= 3 ~ 3,  
      TRUE ~ q07
    ),
    q08 = case_when(
      q08 <= 3 ~ 3,  # Agrupa as categorias 6 e 7
      TRUE ~ q08
),
    q09 = case_when(
      q09 <= 4 ~ 4,  # Agrupa as categorias 1, 2, 3 e 4 para sanar as células nulas
      TRUE ~ q09
    )
)


# 2. Definição explícita do vetor de variáveis ordinais
variaveis_ordinais <- names(df_escala)

# 3. Estimação do Modelo Configuracional (Invariância de Configuração)
fit_config <- cfa(model = modelo_penta, 
                  data = df_invariancia, 
                  ordered = variaveis_ordinais, 
                  group = "sexo", 
                  estimator = "WLSMV",
                  bounds = TRUE) # Manutenção do controle de Heywood cases

# 4. Invariância Métrica/Escalar (Cargas e thresholds restritos)
# Nota metodológica: No estimador WLSMV com dados ordinais, a restrição simultânea 
# de cargas e limiares (thresholds) testa a invariância forte diretamente.
fit_metric <- cfa(modelo_penta, 
                  data = df_invariancia, 
                  ordered = names(df_escala), 
                  group = "sexo", 
                  estimator = "WLSMV", 
                  group.equal = c("loadings", "thresholds"),
                  bounds = TRUE)


# 5. Avaliação do Ajuste Configuracional
summary(fit_config, fit.measures = TRUE, standardized = TRUE)

anova(fit_config, fit_metric)



```


CONSISTÊNCIA INTERNA

```{r consistencia}

# Extração da fidedignidade via pacote semTools
# Calcula automaticamente Alpha, Ômega (total e por subescala) e AVE (Variância Média Extraída)
fidedignidade_indices <- semTools::reliability(fit_cfa)
print(fidedignidade_indices)
```

ANÁLISE DE REDES

```{r redes}
# 5.1 Estimação da Rede (Matriz Policórica automática via cor_auto)

library(qgraph)

matriz_cor <- cor_auto(df_escala)
rede_clima <- EBICglasso(matriz_cor, n = nrow(df_escala))

# 5.2 Plotagem do Grafo Psicométrico
qgraph(rede_clima, 
       layout = "spring", 
       groups = list(Realidade = 1:3, Causas = 4:6, Valencia = 7:9, 
                     Espacial = 10:12, Temporal = 13:14),
       theme = "colorblind", 
       vsize = 6, 
       title = "Rede Psicométrica de Percepção Climática")

# 5.3 Análise de Centralidade
centralidade <- centralityPlot(rede_clima, include = c("Strength", "Betweenness", "Closeness"))

```

VALIDADE EXTERNA

```{r externa}
# 6.1 Ampliação do Modelo Estrutural (Exemplo com 'import_tema')
# Necessário que a variável 'import_tema' conste no banco e seja numérica/ordinal
modelo_estrutural <- '
  # Modelo de Medida (CFA)
  realidade =~ q01 + q02_rev + q03_rev
  causas    =~ q04 + q05 + q06
  valencia  =~ q07 + q08 + q09
  espacial  =~ q10 + q11 + q12
  temporal  =~ q13_rev + q14_rev

  # Regressões Estruturais (Validade Preditiva)
  # A percepção de valência e realidade predizem a importância atribuída ao tema?
  import_tema ~ realidade + valencia + causas
'

# Estimação do Modelo Estrutural
# df_completo deve conter os itens da escala e a variável 'import_tema'
df_completo <- bind_cols(df_escala, import_tema = df$import_tema)

fit_sem <- sem(model = modelo_estrutural, 
               data = df_completo, 
               ordered = names(df_escala), # import_tema pode ser incluído se for ordinal
               estimator = "WLSMV")

summary(fit_sem, standardized = TRUE, rsquare = TRUE)
```

